【裁判字號】    88,上訴,777
【裁判日期】    890331
【裁判案由】    偽造有價證券等
【裁判全文】
臺灣高等法院刑事判決                            八十八年度上訴字第七七七號
    上  訴  人
    即  被  告  己○○
    選任辯護人  孫隆賢
右上訴人因偽造有價證券等案件，不服臺灣士林地方法院八十七年度訴字第二○四號
，中華民國八十八年一月六日第一審判決（起訴案號：臺灣士林地方法院檢察署八十
七年度偵字第四一八號），提起上訴，本院判決如左：
    主  文
原判決撤銷。
己○○連續意圖供行使之用，而偽造有價證券，處有期徒刑參年陸月。
附表一所示之物均沒收。
    事  實
一、己○○（起訴書誤載為「陳玉萍」）自民國（民國）八十六年八月一日起至同年
    十一月六日止，受僱於位於台北市○○○路○段二四三號九樓之「天品禮儀服務
    有限公司」（以下簡稱：天品公司）擔任會計職務，於任職期間，竟乘職務上掌
    管天品公司支票及公司印章之便，基於意圖為自己不法所有之概括犯意，連續將
    其業務上持有應交付天品公司客戶之附表二編號(一)、(二)、(三)、(七)、(八)、(十五)之支票
    六紙侵占入己。其並基於偽造私文書之概括犯意，連續於附表二編號(二)、(三)之支
    票背面偽造「吉順」署名，於附表二編號(十五)之支票背面偽造「丙○○」署名，分
    別偽造吉順公司、丙○○之背書，足以生損害於吉順公司與丙○○。己○○又自
    八十六年九月間某日起，基於同前意圖為自己不法所有之概括犯意，連續將業務
    上持有天品公司之空白支票十四紙侵占入己，並基於概括之犯意，意圖供行使之
    用，而虛偽填載支票上必要記載事項，盜用其職務上持有之公司印章，偽造公司
    印文，或復盜用天品公司負責人丁○○之印章，或連同公司其他支票利用不知情
    之丁○○使用其印章，偽造丁○○印文而完成發票之行為，偽造附表二編號(四)至
    (六)、(九)至(十四)、(十六)至(二十)之支票共十四紙，並在上開支票存根或偽載「作廢」、或偽
    填不實金額及客戶名稱，以資掩飾。上開二十紙支票即附表二編號(一)至(二十)之支票
    ，己○○均將之存入其華南商業銀行汐止分行000000000000號帳戶
    內提示兌領。嗣為天品公司發現，其中附表二編號(十六)至(十九)支票，經天品公司掛失
    止付，而未獲兌領。
二、案經天品公司訴由台北市縣警察局汐止分局移送台灣士林地方法院檢察署檢察官
    偵查起訴。
    理由
一、訊據上訴人即被告己○○固不否認其自八十六年八月一日起至同年十一月六日止
    ，受僱於天品公司擔任會計職務，有簽發附表二編號(四)至(六)、(九)至(十四)、(十六)至(二十)之
    支票共十四紙，並於附表二編號(十五)所示支票背面簽署「丙○○」，並將前開二十
    紙支票存入其華南商業銀行汐止分行000000000000號帳戶內提示兌
    領，惟矢口否認有何侵占、偽造有價證券、偽造文書犯行，辯稱：上開支票，係
    因天品公司負責人丁○○自八十六年八月間起向其借錢，經丁○○自行返還或經
    其要求返還而由丁○○指示其開支票償還，公司印章雖由其保管，但負責人丁○○之印章，則由丁○○自己保管，伊將支票拿給丁○○親自蓋章的，附表二編號
    (二)、(三)的支票，伊未偽造「吉順」的背書，「丙○○」的背書是銀行小姐叫伊寫
    的云云。
二、惟查：
    (一)右揭事實，業據告訴人天品公司之代表人丁○○指訴綦詳，並有附表二支票之
      正反面影本二十紙、票根十六紙、被告己○○及告訴人天品公司於華南商業銀
      行帳戶之存款往來明細表各一份在卷可稽。其中附表二編號(四)至(六)、(九)至(十四)、
      (十六)至(二十)之支票共十四紙，天品公司往來廠商並未請款，亦據證人天品公司副理
戴秋蓉證述在卷（見本院八十七年十一月四日訊問筆錄），並有告訴人出具之
      廠商請款明細表一紙及應收款客戶出具未領得該票款之聲明書七紙附卷可參。
    (二)被告辯稱：丁○○於八十六年八月七、八日向其借新台幣（下同）十七萬多元
      ，九月間借二次共約四十多萬元，十月間借一次四、五十萬元云云（見原審八
      十七年三月十九日訊問筆錄）。惟為證人丁○○所否認，而被告又未能提出任
      何證據證明丁○○向其借款，參以：
      1.丁○○係天品公司負責人，如依被告所辯，丁○○於八十六年八月七、八日
        被告初到天品公司任職之時，即開始向被告借錢，且金額分別為十七萬多元
        、四十多萬元、或四、五十萬元，共達一百多萬元之鉅，此與常情有悖。
      2.被告辯稱丁○○向其借款，依被告所述借款之金額合計應為一百萬元至一百
        一十萬元間，然經被告於其華南商業銀行帳戶提示兌領之支票即附表二所示
        支票共二十紙，金額共一百二十九萬四千一百六十三元，此金額顯與被告所
        稱金額不符。
      3.被告又辯稱：第一次借款係八十六年八月七、八日，而附表二編號(一)、(二)、
        (三)之三紙支票卻係分別於八十六年八月五日、八十六年八月八日兌現，豈有
        於借貸之前，即由被告持天品公司支票預為兌現之理？
      4.被告辯稱其借款資金係自己及男友簡文仁所有，部分存放於銀行、郵局，部
        分係現金置於家中（見原審八十七年三月十九日訊問筆錄），然查被告於華
        南商業銀行、郵局及簡文仁於世華聯合商業銀行之帳戶均無大筆金額之提款
        記錄，分別有存款往來明細表、查詢最近交易詳情、存款明細分戶帳各一紙
        在卷可稽，並不足以佐證其說。若被告借予丁○○之資金大部分係現金，其
        平常將金額高達四、五十萬之現金置於家中，亦與常情有違。
      5.況且被告於八十六年十月十五日將附表二編號(十二)支票提示兌領，為丁○○查
        覺，被告曾於次日將五萬五千元匯還天品公司，事後並曾書立悔過書一紙，
        亦據證人即當時任職於天品公司禮儀部之戊○○證述在卷（見原審八十七年
        七月二十九日訊問筆錄）。
      6.證人即天品公司股東任治平亦證稱：被告無故離職後，天品公司發現支票遭
        侵占，其曾參與協調，被告當時承認侵占支票，將支票用於「菲夢絲」之健
        身費用，並同意先還五十萬元等情（見偵查卷第二八頁、原審八十七年三月
        三十日訊問筆錄）。
      7.綜上，足見被告事後空言所辯，係屬卸責之詞，不足採信。被告請求傳訊證
        人庚○○以證明丁○○經常向其借錢乙節，因事證已明，實無必要，附此敘
        明。
    (三)被告請求傳訊證人即華南商業銀行懷生分行承辦員乙○○（被告誤為「甲○○
      」）以證明附表二編號(十五)支票「丙○○」之背書係證人教伊填寫的，附表二編
      號(二)支票背面「吉順」之簽名，是證人所寫（見本院卷第四十三頁）。惟查：
      證人乙○○到庭否認有該等事實，並結證稱：我不認識被告，附表二編號(二)支
      票承辦人不是我，不可能由我背書。至於附表二編號(十五)我承辦的情形如何，已
      沒有印象。一般支票，只要有指定受款人，就要有被指定受款人之背書，我不
      會叫來兌領的人一定要在支票背書，因為來兌領的人是否為受款人本人我並不
      清楚，我只能跟他說支票有抬頭就要背書等語（見本院卷第一四五、一四六頁
      ）。是被告上開辯解係卸責之詞，實不足取。
    (四)被告又請求傳訊證人即客戶丙○○、公司同事戊○○以證明附表二編號(十五)、(十三)
      支票是否本來是天品公司簽發給證人，證人是否因票期太久而不予接受，由戊○○取回，嗣並換予新票（見本院卷地四十三頁反面）。經本院以該事項詢之
      證人丙○○則結證稱：我從來沒有退還票據給天品公司的情形，只是天品公司
      開的票期太長，我有抱怨過等語在卷（見本院卷地九九頁反面）。是證人丙○○已否認有不接受支票而要求換新票之情事，再參之戊○○於原審證稱其在天
      品公司是負責人事業務（見原審卷第一三二頁），是本院認無再傳訊證人戊○○之必要。
    (五)綜上各節，足見被告前揭辯解係屬卸責之詞，不足採信。本件事證明確，被告
      犯行堪以認定。
三、核被告所為，係犯刑法第三百三十六條第二項業務侵占、第二百十六條、第二百
    十條之行使偽造私文書罪、第二百零一條第一項偽造有價證券罪。其偽造私文書
    復持以行使，偽造私文書之低度行為為高度之行使行為所吸收；偽造有價證券後
    復持以行使，行使有價證券之低度行為為偽造之高度行為所吸收；又其偽造簽名
    （背書）之署押係偽造私文書之部分行為；盜用印章，係偽造有價證券之部分行
    為，均不另論罪。被告利用不知情之丁○○盜用其印章，係間接正犯。辯護人認
    丁○○係自行蓋用印章，而認被告不成立偽造有價證券罪，容有誤會，附此敘明
    。被告先後多次侵占、行使偽造私文書、偽造有價證券行為，時間緊接，犯意概
    括，犯罪構成要件相同，均為連續犯，均應依刑法第五十六條之規定論以一罪，
    並加重其刑。公訴意旨對於附表二編號(十一)、(十六)、(十八)、(十九)支票，認為被告僅成立業
    務侵占罪嫌，查天品公司之客戶大林行、花龍鮮花店、力群彩色沖印有限公司、
    月世界壽衣有限公司各當月均未請款，有廠商請款明細表一紙在卷可稽，故被告
    應另犯偽造有價證券罪。公訴意旨認各該支票部分被告不另成立偽造有價證券罪
    ，容有誤會。公訴意旨雖未對此部分被告偽造有價證券罪部分起訴，亦未論及被
    告侵占、偽造附表二編號(一)至(十)、(二十)號支票以及偽造「吉順」背書之犯行，然查
    上開部分與已起訴部分有連續犯之裁判上一罪關係，本院自得併予審究，附此敘
    明。又被告所犯上開三罪間，有方法結果之牽連關係，為牽連犯，應依刑法第五
    十五條規定從一重之偽造有價證券罪處斷。
四、原審因予論科，原非無見，惟查：(1)被告犯偽造有價證券罪之時間係自八十六年
    九月起，原審以被告任職之八十六年八月一日起即犯該罪，事實關於犯罪時間之
    認定有誤。(2)公訴意旨就附表二編號(十七)支票已論及係犯業務侵占及偽造有價證券
    罪嫌，原審誤公訴人僅起訴成立業務侵占罪，而贅述得併辦之理由。被告上訴執
    前詞否認犯行，雖無理由，惟原判決既有可議，仍無可維持，應予撤銷改判。爰
    審酌被告素行、犯罪動機、手段、所得利益，連續偽造有價證券，影響交易秩序
    ，且於犯罪空言否認，未有悔悟之心等一切情狀，量處如主文第二項所示之刑。
    又被告所偽造附表二編號(二)、(三)支票背面之「吉順」署名、附表二編號(十五)號支票
    背面之「丙○○」署名；偽造附表二編號(四)至(六)、(九)至(十四)、(十六)至(二十)支票十四紙，
    不問屬於被告與否，均分別依刑法第二百十九條、第二百零五條宣告沒收。
五、公訴意旨另以：被告於八十六年七、八月間，將業務上持有之天品公司款項，侵
    占十三萬餘元入己，因認被告此部分尚涉有業務侵占罪嫌等語。惟訊據被告堅決
    否認此部分犯行，告訴人亦未能提出證據證明，此外復查無其他積極證據足資認
    定被告有此部分犯行，因公訴意旨認此部分與前開有罪部分有裁判上一罪關係，
    故不另為無罪之諭知，附此敘明。
六、據上論斷，應依刑事訴訟法第三百六十九條第一項前段、第三百六十四條、第二
    百九十九條第一項前段，刑法第五十六條、第三百三十六條第二項、第二百十六
    條、第二百十條、第二百十九條、第二百零一條第一項、第二百零五條、第五十
    五條，罰金罰鍰提高標準條例第一條前段，判決如主文。
本案經檢察官郭弘佑到庭執行職務。
中      華      民      國    八十九    年      三      月    三十一    日
                              臺灣高等法院刑事第二十庭
                                  審判長法  官
                                        法  官
                                        法  官
得上訴
附錄：本判決論罪科刑法條全文
刑法第三百三十六條
對於公務上或因公益所持有之物，犯前條第一項之罪者，處一年以上七年以下有期徒刑，得併科五千元以下罰金。
對於業務上所持有之物，犯前條第一項之罪者，處六月以上五年以下有期徒刑，得併科三千元以下罰金。
前二項之未遂犯罰之。
刑法第二百十六條
行使第二百十條至第二百十五條之文書者，依偽造、變造文書或登載不實事項或使登
載不實事項之規定處斷。
刑法第二百十條
偽造、變造私文書，足以生損害於公眾或他人者，處五年以下有期徒刑。
刑法第二百零一條
意圖供行使之用，而偽造、變造公債票，公司股票或其他有價證券者，處三年以上十
年以下有期徒刑，得併科三千元以下罰金。
行使偽造、變造之公債票、公司股票或其他有價證券或意圖供行使之用收集或交付於
人者，處一年以上七年以下有期徒刑，得併科三千元以下罰金。
附表一
(一)偽造附表二編號(二)、(三)支票背面之「吉順」署名各壹枚、附表二編號(十五)支票背面之
  「丙○○」署名壹枚均沒收。
(二)附表二編號(四)至(六)、(九)至(十四)、(十六)至(二十)之支票十四紙均沒收。
附表二
┌──┬─────┬────┬───┬───┬──────┬──────┐
│編號│票     號 │金額(元)│發票日│兌現日│ 票 根 記 載│  備   註   │
├──┼─────┼────┼───┼───┼──────┼──────┤
│ (一) │ZB0000000 │ 13,700 │4.│8.5.│紙紮13,700  │吉順應付款  │
├──┼─────┼────┼───┼───┼──────┼──────┤
│ (二) │ZB0000000 │ 20,581 │6.│8.8.│吉順20,581  │吉順應付款  │
│    │          │        │      │      │            │（偽造「吉順│
│    │          │        │      │      │            │」之背書）  │
├──┼─────┼────┼───┼───┼──────┼──────┤
│ (三) │ZB0000000 │ 10,500 │4.│8.8.│吳其中10,500│吳其中應付款│
│    │          │        │      │      │            │（偽造「吉順│
│    │          │        │      │      │            │」之背書）  │
├──┼─────┼────┼───┼───┼──────┼──────┤
│ (四) │ZB0000000 │110,000 │8.15.│8.15.│（票根已失）│偽造有價證券│
├──┼─────┼────┼───┼───┼──────┼──────┤
│ (五) │ZB0000000 │ 28,000 │8.15.│8.15.│（票根已失）│偽造有價證券│
├──┼─────┼────┼───┼───┼──────┼──────┤
│ (六) │ZB0000000 │ 35,000 │8.│9.1.│（票根已失）│偽造有價證券│
├──┼─────┼────┼───┼───┼──────┼──────┤
│ (七) │ZB0000000 │ 20,500 │7.│9.3.│（票根已失）│應付款      │
├──┼─────┼────┼───┼───┼──────┼──────┤
│ (八) │ZB0000000 │ 14,963 │7.│9.4.│一品乾冰    │一品應付款  │
│    │          │        │      │      │  14,963    │            │
├──┼─────┼────┼───┼───┼──────┼──────┤
│ (九) │ZB0000000 │ 16,416 │9.│9.│大智16,416  │偽造有價證券│
├──┼─────┼────┼───┼───┼──────┼──────┤
│ (十) │ZB0000000 │ 57,290 │9.│9.│作廢        │偽造有價證券│
├──┼─────┼────┼───┼───┼──────┼──────┤
│ (十一) │ZB0000000 │ 40,000 │9.│10.6.│大林40,000  │偽造有價證券│
├──┼─────┼────┼───┼───┼──────┼──────┤
│ (十二) │ZB0000000 │ 55,000 │10.15.│10.15.│作廢        │偽造有價證券│
├──┼─────┼────┼───┼───┼──────┼──────┤
│ (十三) │ZB0000000 │113,000 │10.15.│10.15.│作廢        │偽造有價證券│
├──┼─────┼────┼───┼───┼──────┼──────┤
│ (十四) │ZB0000000 │ 51,000 │10.15.│10.16.│即興36,000  │偽造有價證券│
├──┼─────┼────┼───┼───┼──────┼──────┤
│ (十五) │ZB0000000 │ 51,560 │10.│11.3.│丙○○51,560│（偽造「郭秀│
│    │          │        │      │      │            │珍」之背書）│
├──┼─────┼────┼───┼───┼──────┼──────┤
│ (十六) │ZB0000000 │120,000 │10.│未兌現│花龍55,000  │偽造有價證券│
├──┼─────┼────┼───┼───┼──────┼──────┤
│ (十七) │ZB0000000 │209,600 │11.15.│未兌現│花龍58,000  │偽造有價證券│
├──┼─────┼────┼───┼───┼──────┼──────┤
│ (十八) │ZB0000000 │100,000 │11.│未兌現│力群7,000   │偽造有價證券│
├──┼─────┼────┼───┼───┼──────┼──────┤
│ (十九) │ZB0000000 │221,750 │11.│未兌現│月世界52,750│偽造有價證券│
├──┼─────┼────┼───┼───┼──────┼──────┤
│ (二十) │ZB0000000 │  5,303 │9.│10.6.│票根已遺失  │偽造有價證券│
└──┴─────┴────┴───┴───┴──────┴──────┘


司法院資訊處製作；財團法人民間司法改革基金會備份。
